【裁判字號】    95,簡上,479
【裁判日期】    951212
【裁判案由】    家暴傷害
【裁判全文】
臺灣桃園地方法院刑事判決             95年度簡上字第479號
上  訴  人
即  被  告  甲○○
上列被告因傷害案件，不服本院95年度桃簡字第2186號，中華民
國95年9 月8 日第一審簡易判決（聲請簡易判處刑書案號：95年
度偵字第16444 號），提起上訴，本院合議庭為第二審判決如下
：
    主      文
上訴駁回。
    事      實
一、甲○○為乙○○之夫，二人間具有家庭暴力防治法第三條第
    一款所定之家庭成員關係。甲○○於民國九十五年一月二十
    八日二十一時許，在甲○○位於桃園縣龜山鄉○○路二巷三
    號居住處前，因與乙○○發生爭執，竟基於普通傷害之犯意
    ，於上開時、地，或出拳頭，或持雨傘，接續敲擊乙○○胸
    部、頸部、背部、肩部等處，致乙○○受有胸部、頸部、雙
    肩及背部挫瘀傷等傷害。
二、案經被害人乙○○訴請桃園縣政府警察局龜山分局報請台灣
    桃園地方法院檢察署檢察官偵查後聲請簡判決處刑。
    理      由
一、被告於九十五年七月十七日警詢時供稱：我與告訴人乙○○
    為夫妻關係，案發當天因為告訴人在上址無理取鬧，我遂於
    上開時、地，先後以右拳、雨傘，毆打告訴人頭部、頸部、
    手臂、胸部、背部等語；於九十五年八月十七日檢察官訊問
    時陳稱：案發當天因為告訴人先破壞我家鐵門、車子及辱罵
    我父母，我就出去制止告訴人，告訴人以雨傘指向我，我就
    將雨傘搶過來，打告訴人背部二下等語；於本院準備程序時
    亦自陳：我有於上開時、地，先將告訴人雨傘搶過來，然後
    以雨傘揮擊告訴人背部，接著再以左手打告訴人背部二拳等
    語；於本院審理時亦供稱：當天告訴人先罵我父親，接著又
    敲打我住處之鐵門及我車子，我上前制止告訴人，告訴人就
    拿雨傘指著我，我就把雨傘搶過來，拿雨傘打告訴人背部二
    下，接著揮拳攻擊告訴人背部等語，且經告訴人於九十五年
    三月十四日警詢時證稱：我與被告是夫妻關係，被告係於上
    開時、地，用右拳、雨傘毆打我頸部、手臂、胸部、背部等
    語；於九十五年八月十七日檢察官訊問時證述：當天被告先
    搶走我雨傘，接著揮拳打我前胸，接著又拿雨傘，打我背部
    ，後來我抱住我兒子，被告仍一直打我等語，並有聖保祿醫
    院診斷證明書一紙，載明乙○○受有頸部、雙肩、胸部及背
    部挫瘀傷等傷害。
二、被告雖於檢察官訊問及本院審理時先後辯稱：我只有打告訴
    人背部，至於告訴人頸部、胸部、雙肩受傷與我無關云云，
    然被告於警詢時即已供稱：我於上開時、地，先後以拳頭、
    雨傘，毆打告訴人頭部、頸部、手臂、胸部、背部等語明確
    ，且其於警詢先稱其除有以雨傘攻擊告訴人外，亦有出右拳
    攻擊告訴人等情，於本院審理時亦稱其除有以雨傘攻擊告訴
    人外，亦有出左拳攻擊告訴人等情；而告訴人於檢察官訊問
    時亦證述：當天被告先揮拳打我前胸，接著以雨傘打我背部
    ，後來我抱住我兒子，被告仍一直打我等語，是被告除有以
    上開雨傘敲擊告訴人外，亦有揮其左、右拳多次攻擊告訴人
    之背部、頸部、胸部、雙肩等處甚明；再依上引告訴人診斷
    證明書之記載，告訴人係於九十五年一月二十九日門診治療
    ，該時間為本案發生之翌日，時間密接，而其所受之頸部、
    雙肩、胸部及背部挫瘀傷等傷害，亦與被告以上開方式攻擊
    告訴人之部位所可能構成之傷勢相當。足認被告係於上開時
    、地，或持雨傘，或出拳頭，接續敲擊告訴人之胸部、頸部
    、背部、肩部等處，因而致告訴人受有上開傷害無誤。被告
    辯稱其僅有攻擊告訴人背部云云，顯與事實不符，難已採信
    。
(三)、本件事證明確，被告犯行堪以認定。
二、論罪科刑：
(一)、查被告行為後，刑法於九十四年二月二日公布，於九十五年
    七月一日施行，按行為後法律有變更者，適用行為時之法律
    ，但行為後之法律有利於行為人者，適用最有利於行為人之
    法律，修正後刑法第二條第一項訂有明文。此條規定乃與刑
    法第一條罪刑法定主義契合，而貫徹法律禁止溯及既往原則
    ，係規範行為後法律變更所生新舊法律比較適用之準據法，
    是刑法第二條第一項本身雖經修正，但刑法第二條第一項既
    屬適用法律之準據法，本身尚無比較新舊法之問題，應一律
    適用裁判時之修正後之刑法第二條第一項規定，以決定適用
    之刑罰法律，先予辨明。又比較時應就罪刑有關之共犯、未
    遂犯、想像競合犯、牽連犯、連續犯、結合犯，以及累犯加
    重、自首減輕暨其他法定加減原因（如身分加減）與加減例
    等一切情形，綜其全部罪刑之結果而為比較（最高法院九十
    五年五月二十三日，九十五年度第八次刑庭會議決議參考）
    。經查：
、關於拘役部分，由修正前刑法第三十三條第四款之拘役：一
    日以上，「二月」未滿，但遇有加重時，得加至「四個月」
    ，修正為拘役：一日以上，「六十日」未滿，但遇有加重時
    ，得加至「一百二十日」，行為時法並無不利於被告情形。
、關於法定罰金刑最高度部分，刑法第二百七十七條第一項之
    普通傷害罪之法定罰金刑，由原定貨幣單位銀元一千元以下
    罰金，並依罰金罰鍰提高標準條例第一條前段規定提高為十
    倍（提高後折算為新台幣三萬元以下罰金），經依修正後刑
    法施行法第一條之一第一項、第二項前段規定，修正為貨幣
    單位為新台幣，並就所定數額提高為三十倍，亦即修正為新
    台幣三萬元以下罰金，行為時法並無不利於被告情形。
、關於法定罰金刑最低度部分，由修正前刑法第三十三條第五
    款規定為銀元一元以上，依罰金罰鍰提高標準條例第一條前
    段提高為十倍（提高後折算為新台幣三十元），修正後刑法
    第三十三條第五款則修正為新台幣一千元以上，以百元計算
    。行為時法有利於被告。
、關於易科罰金之折算標準部分，由修正前刑法第四十一條第
    一項前段規定（得以銀元一元以上三元以下折算一日），並
    依修正前罰金罰鍰提高標準條例第二條規定提高一百倍為銀
    元一百元以上三百元以下（即新台幣三百元以上九百元以下
    ）折算一日，修正後刑法第四十一條第一項前段則修正為得
    以新台幣一千元、二千元或三千元折算一日（裁判時罰金罰
    鍰提高標準條例第二條並已刪除）。行為時法有利於被告。
、綜合上述各條文修正前、後之比較，揆諸前揭最高法院決議
    ，自應依修正後刑法第二條第一項前段規定，適用被告行為
    時之法律。
(二)、核被告所為，係犯行為時刑法第二百七十七條第一項之普通
    傷害罪。告訴人為被告之配偶，二人間有家庭暴力防治法第
    三條第一款之家庭成員關係，被告對於家庭成員即對告訴人
    故意實施身體上不法侵害之家庭暴力行為，除成立行為時刑
    法第二百七十七條第一項之普通傷害罪，亦屬家庭暴力防治
    法第二條第二項所稱之家庭暴力罪，併予敘明。原審審理結
    果，認被告上開犯行，罪證均已明確，量處被告拘役四十日
    ，且依修正前刑法第四十一條第一項前段，修正前罰金罰鍰
    提高標準條例第二條規定，諭知易科罰金之折算標準，其認
    事用法，均無違誤，量刑亦屬妥適，應予維持。
(三)、上訴人即被告提起上訴，除仍執陳詞指摘原判決不當外，另
    陳稱：當天是告訴人先持雨傘破壞我家鐵門、車子，我出去
    制止告訴人，告訴人又以雨傘攻擊我，我是基於緊急避難才
    將雨傘搶過來反擊告訴人云云，求予撤銷改判。按對於現在
    不法之侵害，而出於防衛自己或他人權利之行為，不罰；因
    避免自己或他人生命、身體、自由、財產之緊急危難而出於
    不得已之行為，不罰，行為時刑法第二十三條前段、第二十
    四條前段分別定有明文。被告上開所稱當天是告訴人先持雨
    傘破壞其家鐵門、車子，其出去制止告訴人，告訴人又以雨
    傘攻擊其云云，顯係指告訴人當時有對其實施不法之侵害，
    其係出於防衛自己權利而反擊告訴人，是其此部分所指，應
    係主張正當防衛而非緊急避難，合先敘明。
(四)、按刑法第二十三條之正當防衛須對於現在不法之侵害始得為
    之，如侵害業已過去或尚未發生，即無正當防衛可言；再衡
    之一般社會經驗法則，互毆係屬多數動作構成單純一罪而互
    為攻擊之傷害行為，縱令一方先行出手，而還擊一方在客觀
    上苟非單純僅對於現在不法之侵害為必要排除之反擊行為，
    因其本即有傷害之犯意存在，則對其互為攻擊之還手反擊行
    為，自無主張防衛權之餘地（最高法院八十四年度台上字第
    三九○號、八十四年度台非字第二○八號判決參考）。本案
    係被告、告訴人先於上址發生爭執後而生，為被告及告訴人
    所是認，雖雙方就告訴人是否先持雨傘敲擊被告住處之鐵門
    及被告之車輛一節，各執一詞，然被告於檢察官訊問及本院
    準備程序、審理時均稱：告訴人拿雨傘指向我，我把雨傘搶
    過來，告訴人就轉身背朝我，我拿雨傘打告訴人等語，其中
    僅稱告訴人當時係拿雨傘指向伊而非攻擊伊，核與其具狀所
    稱告訴人拿雨傘攻擊伊一節，不盡相符；參以被告明確陳稱
    其當時已將告訴人所持之雨傘奪取在手，而告訴人又已轉身
    後，其才持雨傘攻擊告訴人等情，顯然被告攻擊告訴人當時
    ，告訴人並未有何攻擊被告之行為，是縱然真如被告所稱告
    訴人先前有以雨傘為上開攻擊行為，然被告既已將該雨傘奪
    取在手，而告訴人又已轉身，此種不法之侵害，顯然業已過
    去，被告自無主張正當防衛權之餘地；且依本件被告係或持
    雨傘，或出拳頭，接續攻擊告訴人身體多次之客觀情狀觀之
    ，被告顯係基於傷害之犯意而為攻擊之行為甚明，被告主張
    所為係正當防衛，或緊急避難云云，依上開說明，均無理由
    。
(五)、綜上，被告執陳詞並再主張正當防衛或緊急避難，任意指摘
    原審判決不當，均無理由，應予駁回。另被告持以毆打告訴
    人之上開雨傘，非被告所有之物，業據被告陳明在卷，不得
    宣告沒收，一併敘明。
據上論斷，應依刑事訴訟法第四百五十五條之一第三項、第三百
六十八條，判決如主文。
本案經檢察官徐文豪到庭執行職務。
中    華    民    國    95    年    12    月    12    日
                     刑事第三庭審判長法  官  謝順輝
                                     法  官  鄭吉雄
                                     法  官  尹  良
上正本證明與原本無異。
不得上訴。
                                     書記官  廖宜政
中    華    民    國    95    年    12    月    12    日


司法院資訊處製作；財團法人民間司法改革基金會備份。
